【裁判字號】    96,訴,618
【裁判日期】    970625
【裁判案由】    拆屋還地
【裁判全文】
臺灣高雄地方法院民事判決               96年度訴字第618號
原      告  卯○○
訴訟代理人  鄭曉東律師
            魏緒孟律師
被      告  寅○○
            丑○○
訴訟代理人  梁智豪律師
複代理人    甲○○
被      告  子○
            癸○○
            乙○○
            丙○○
兼前4 人    丁○○
訴訟代理人
被      告  戊○○
            辛○○
            己○○
                        樓之1.
            壬○○
            庚○○
當事人間拆屋還地事件，本院民國97年6月11日言詞辯論終結，
判決如下：
    主  文
被告丑○○、子○、戊○○、丁○○、辛○○、乙○○、己○○
、壬○○、癸○○、丙○○、庚○○應共同將坐落在高市○○區
○○段二小段九九０地號上門牌號碼高雄市新興區○○○路二二
０號如附圖Ａ所示面積一五六平方公尺之建物拆除，並將土地返
還予原告及其他共有人。
訴訟費用由被告（除寅○○外）共同負擔十二分之十一，餘由原
告負擔。
原告其餘之訴駁回。
    事實及理由
壹、程序方面：
  一按「訴狀送達後，原告不得將原訴變更或追加他訴。但有下
    列各款情形之一者，不在此限：二、請求之基礎事實同一者
    。三、擴張或減縮應受判決事項之聲明者。五、該訴訟標的
    對於數人必須合一確定時，追加其原非當事人之人為當事人
    者。」，民事訴訟法第255 條第1 項第2 款、第3 款、第5
    款分別定有明文。本件原告於起訴時先位訴之聲明係被告
    寅○○、丑○○應將坐落於高雄市○○區○○段二小段990
    地號土地（下稱系爭土地）上之地上物拆除，將土地交還原
    告及其他共有人。嗣於本院審理中查明系爭土地之現占用人
    非僅係寅○○、丑○○，爰追加戊○○、子○、丁○○、辛○○、乙○○、己○○、壬○○、癸○○、丙○○、庚○○
    等人（下稱戊○○等10人）為被告，並變更先位訴之聲明求
    為判決寅○○、丑○○、子○、戊○○、丁○○、辛○○、
    乙○○、己○○、壬○○、癸○○、丙○○、庚○○應共同
    將系爭土地上，如附圖所示Ａ部分，面積156 平方公尺之二
    層樓地上物（下稱系爭現有房屋）拆除，將土地交還原告及
    其他共有人。經查，系爭建物原占有人係訴外人陳忠乾，陳
    忠乾死亡後，系爭建物即由其繼承人即丑○○、子○、戊○○、丁○○、辛○○、乙○○、己○○、壬○○、癸○○、
    丙○○、庚○○（下稱被告丑○○等11人）等人共同繼承，
    有繼承系統表及高雄市稅捐稽徵處新興分處之房屋稅籍記錄
    表（見本院卷第99-102頁）在卷足稽，並為兩造所不爭執，
    經核原告所為訴之變更及追加，核與前揭法條規定相符，所
    為訴之追加核無不合，先予敘明。
二、本件被告戊○○經合法通知未於言詞辯論期日到場，核無民
    事訴訟法第386 條所列各款情形，爰依原告之聲請，由其一
    造辯論而為判決。
貳、實體方面：
一、原告主張：
    (一)先位部分：
    系爭土地係原告及訴外人郭隆龍、郭美惠及中華民國（管理
    者：財政部國有財產局）所共有，原告與共有人郭隆龍、郭
    美惠之父即訴外人劉馨，於民國47年4 月間，因法院拍賣而
    買受取得系爭土地所有權，惟系爭土地上未辦理保存登記之
    木造房屋 (門牌號碼: 高雄市新興區○○○路220 號，下稱
    系爭建物)， 卻因法院拍賣而由被告寅○○拍定買得，造成
    土地與房屋所有權人各不相同之情形。劉馨與被告寅○○間
    即發生擬制的租賃關係，且由被告寅○○按法定租金額給付
    租金予劉馨。然被告寅○○就系爭土地之租賃關係，自以房
    屋得使用之期限，為租賃契約之存續期間，如原有房屋滅失
    ，兩造間之租賃關係亦無待於終止即告消滅。查系爭建物業
    已拆除重建，原有之房屋已經滅失，兩造間之租賃關係自屬
    消滅。被告嗣後於系爭土地上另行改建之系爭現有房屋，對
    系爭土地並無租賃關係，屬無權占有，原告自得本於民法第
    767 條、第821 條等規定，請求無權占有人將地上物拆除，
    返還系爭土地予原告及全體共有人。又系爭土地之原占有人
    本為被告寅○○，惟不知何故，竟有自稱為陳忠乾之繼承人
    即丑○○等11人，聲稱就系爭土地有法定地上權存在，而就
    系爭土地為占有使用，為此，爰依民法第767 條規定，請求
    被告拆除地上物，將系爭土地交還原告及全體共有人等情。
  (二)備位部分：
    如法院認被告寅○○與原告及其他共有人間之租賃關係仍屬
    存在，惟被告寅○○將系爭建物出賣予他人，並未通知原告
    及其他共有人，即違反土地法第104 條及民法第426 條之2
    等規定，不得以其買賣契約對抗原告及其他共有人，丑○○
    曾以存證信函通知原告及其他共有人，表示伊就系爭現有房
    屋享有法定地上權，依其陳述內容，足以認定丑○○係向被
    告寅○○買受上開房屋。被告寅○○就其與丑○○間之買賣
    ，既未以書面通知原告及其他共有人，即不得對抗原告及其
    他共有人。丑○○現占有使用上開房屋，自屬無法律上之原
    因而占有，原告亦得代位被告寅○○，請求被告丑○○將上
    開房屋交還寅○○。為此，爰以本起訴狀繕本之送達被告寅
    ○○，做為原告對寅○○出賣系爭現有房屋予丑○○之買賣
    行為行使優先購買權之意思表示。原告為行使優先購買權之
    意思表示後，已使寅○○負有將系爭現有房屋移轉予原告之
    義務，因此，自得依民法第179 條、第242 條等規定，代位
    被告寅○○請求丑○○應自上開房屋遷出，將房屋交還寅○○。再依優先購買之法律關係，請求寅○○將上開房屋交付
    原告等情。
  (三)聲明：爰就先位依所有物返還請求權之法律關係提起先位之
    訴，請求：被告應共同將系爭土地上之系爭現有房屋拆除，
    將土地交還原告及其他共有人。如法院認被告係有權占用系
    爭土地，則依優先購買之法律關係，備位聲明：被告丑○○
    等11人應自系爭現有房屋遷出，將房屋交還被告寅○○後，
    被告寅○○應將該房屋交付原告及全體共有人。
二、被告方面：
  (一)被告戊○○未於言詞辯論期日到場，亦未提出書狀作何聲明
    或陳述。
  (二)被告寅○○未於言詞辯論期日到場，惟據其之前之陳述，則
    以：伊向法院投標買受系爭建物，陳忠乾知道伊買到房子，
    就來要求伊把房子讓給他繼續住，並將投標購屋的錢還給伊
    ，伊就把房子讓給他，伊從未使用過系爭建物，亦未占有系
    爭土地等語為辯，聲明：原告之訴駁回。
  (三)被告丑○○等10人先位部分辯以: 系爭建物係丑○○等人之
    父陳忠乾於47年間出資，以被告寅○○之名義向法院承買
     (45年執字第2694號)。 陳忠乾自取得該建物後，即持續以
    寅○○名義支付土地租金，並自行居住使用。陳忠乾於72年
    5 月12日死亡，由其子女即丑○○等11人依法繼承繼續居住
    使用系爭建物，而共同占有使用上開未保存登記建物所在之
    土地。丑○○原仍以寅○○名義繳租，待至94年間，丑○○
    始改依自己名義將租金提存，又該建物前半段即臨路之店面
    部份，現由丑○○出租於訴外人張中照作為經營結婚用品百
    貨之用，後半段仍由丑○○居住使用。而系爭建物並未拆除
    重建，僅係前半段作門面裝修，況劉馨前於70年12月14日以
    存證信函通知寅○○，要求寅○○將系爭建物改建為12層高
    樓，足徵劉馨早已有同意系爭建物改建之意思表示。備位答
    辯則以：系爭建物實際上是陳忠乾出資，而以寅○○之名義
    承買，故真正所有權人應為陳忠乾，丑○○等11人依法繼承
    陳忠乾而繼續使用系爭建物占有系爭土地，並無任何買賣關
    係存在，原告主張土地法第104 條之優先購買要件尚有未合
    ，原告主張均無理由等語置辯。聲明：原告之訴駁回。
三、兩造不爭執事項:
    (一)系爭土地為原告、訴外人郭隆龍、郭美惠及中華民國（
        管理者：財政部國有財產局）所共有，此有土地登記謄
        本為憑。
    (二)系爭土地上未辦理保存登記之建物，即門牌高雄市新興
        區○○○路220 號房屋，前於47年間由被告寅○○經法
        院拍賣而買受。
四、爭執事項如下：
    1.系爭建物是否尚存在？
    2.被告占有系爭現有房屋並使用系爭土地有無合法權源?
    3.原告請求被告遷讓房屋返還系爭土地，有無理由？
五、本院判斷如下：
  (一)系爭建物是否尚存在？
    經查，被告寅○○於47年間即經法院拍賣取得系爭建物所有
    權乙節，固為兩造所不爭執，然丑○○等11人則係占有系爭
      現有房屋之人，而系爭現有房屋是否系爭建物所改建乙節
      ，則為本件首應審酌之重點。再查，系爭建物原係木造建
      築之房屋，有本院62年度訴字第677 號給付租金事件之民
      事判決書理由欄載明『... 經本院履勘本件建築基地現場
      ，查明該建地位居市區○○地○道路，交通方便，惟被告
      在系爭建地上所居住之房屋則為陳舊之磚木造平房，自非
      高樓大廈之使用價值可比擬... 』，有本院62年度訴字第
      677 號判決書在卷可參，並為兩造不爭執，足認被告寅○○經向法院拍賣取得之系爭建物是磚木造之房屋結構。然
      系爭現有房屋經本院現場勘驗結果，系爭現有房屋為水泥
      磚牆結構，為二層樓之建築，店面主結構後方還有另外一
      棟水泥磚牆的建築，前後兩棟約一公尺寬的隔巷，水泥結
      構甚新，有本院96年4 月26日勘驗筆錄暨勘驗照片12幀可
      稽，顯示原有磚木造結構之系爭建物除前端騎樓上方看板
      處尚留有部分木造柱外，房屋主結構則均已改建為水泥磚
      牆，足認系爭建物應業已滅失並改建為系爭現有房屋無訛
      ！是丑○○等人所辯：系爭現有房屋僅是修建云云，自不
      足採。
  (二)、被告占有系爭現有房屋並使用系爭土地有無合法權源?
    1.按土地與房屋為各別之不動產，各得單獨為交易之標的。
      建築物與基地同屬一人所有，僅將土地出賣時，因建築物
      性質上不能與基地使用權分離而存在，在此情形，應認基
      地買受人與建築所有人就基地成立租賃關係，本係調和建
      築物所有人與基地所有人間之關係，使原存在之建築物不
      因其所占用之基地移轉他人，而成無權占有土地，致遭土
      地所有人以所有權之作用，請求將之拆除，對建築物所有
      人及社會經濟造成不利之影響。但此並不指建築物之所有
      人對該基地有不定期或永久之租賃權，而應認其租賃期限
      係至該建築物滅失或不堪使用時為止，與一般租用基地後
      再興建房屋而成立之基地租約，其租約不因建物滅失而失
      其存在之情形不同，易言之，依此事實所成立之土地租賃
      關係，以建築物存在為前提，苟該建築物滅失或不堪使用
      ，其租賃關係即歸於消滅，有最高法院86年度台上字第
      3586號裁判意旨可參。經查，寅○○於本院陳稱：當時伊
      知道那房子法院要拍賣，想要來投資買買看，事後買到了
      ，陳忠乾知道伊買到房子，就來要求伊把房子讓他繼續住
      ，然後將伊投標的錢陸續還給伊，伊受讓房屋與陳忠乾時
      ，劉馨亦知情。本來劉馨也想要那房子，但當伊向劉馨表
      明陳忠乾沒房子住時，劉馨即未再堅持等語（見本院卷一
      第143 頁），足見寅○○經拍賣取得系爭建物後，即轉讓
      予陳忠乾。又系爭建築物既業已滅失，揆諸前揭裁判意旨
      ，足見本院62年度訴字第677 號民事判決中，所認定之基
      地使用人與土地所有權人間存有租賃關係乙節，即因系爭
      建物滅失，致其上原存之租賃關係，隨之而消滅，寅○○
      既因系爭建物業已滅失，而喪失所有權，而其又非係系爭
      現有房屋之占有人，則原告主張被告寅○○應拆屋返還土
      地乙節，尚屬無據。
    2.次按「房屋及其坐落之基地為各自獨立之不動產，房屋之
      占有人即令有占有房屋之正當權源，對於房屋坐落之基地
      ，並不當然成為有權占有」，此有最高法院88年度台上字
      第160 號民事判決要旨可參。又地上權之發生，有基於法
      律行為者，例如本於契約而設定地上權是，有基於法律規
      定者，即依法律之特別規定而發生地上權是，此即所謂法
      定地上權。故法定地上權，必須合於法律之特別規定，始
      能發生；且物權除本法或其他法律有規定外，不得創設，
      民法第757 條定有明文，亦有77年台上字第1916號裁判意
      旨可參照；經查，寅○○經拍賣取得系爭建物後，即轉讓
      予陳忠乾，而系爭建物既係未辦保存登記建物，故陳忠乾
      僅取得系爭建物之事實上處分權，業經認定如前，嗣因陳
      忠乾死亡，始由被告丑○○等11人依法繼承取得系爭建物
      之占有，並為兩造所不爭執，然被告丑○○雖主張其等就
      系爭土地上有法定地上權，惟查，系爭土地上並未存有任
      何地上權之登記，亦無任何法定地上權原因存在，所為主
      張，自屬無據。況民法第876 條第1 項規定之法定地上權
      ，係為維護土地上建築物之存在而設，則於該建築物滅失
      時，其法定地上權即應隨之消滅，系爭建物縱於法院拍賣
      時與土地間，有法定地上權存在，惟其地上權亦因其上建
      物滅失而消滅。故被告丑○○主張系爭現有房屋上有法定
      地上權云云，洵屬無據。
    3.被告丑○○固辯稱：劉馨曾於70年12月14日以存證信函通
      知寅○○，要求寅○○將系爭建物改建為12層高樓，足見
      出租人劉馨前已同意改建之意思表示，則本件自無民法第
      425 條之1 規定之適用云云。經查，系爭土地上之原有磚
      木造平房之系爭建物未辦理保存登記，經高雄市政府認定
      為空地，乃於69年4 月2 日發文通知劉馨，依據平均地權
      條例第26條暨同條例施行細則第39條規定，要求自69年7
      月1 日起一年內依法建築使用，逾期未建築使用者，即依
      法加繳空地稅或照價收買，有高雄市政府地政處函文在卷
      可憑（見本院卷第72-77 頁）。嗣因劉馨與寅○○間協調
      未果而作罷，有二人往來70年12月14日高雄郵局7308號及
      70年12月20日高雄郵局7431號存證信函附卷可佐，足徵當
      時劉韾因系爭土地之空地稅金調整問題，而詢及寅○○是
      否欲改建12層高樓，至於如何改建內容則因雙方未達成共
      識而作罷，然顯非就寅○○拆除舊有磚木造平房，改建為
      系爭現有房屋所為同意之意思表示，被告丑○○據以主張
      系爭現有房屋係經劉馨同意改建云云，自不足採。
    4.又按所有人對於無權占有或侵奪其所有物者，得請求返還
      之，對於妨害其所有權者，得請求除去之，民法第767 條
      前段、中段分別定有明文；而以無權占有為原因，請求返
      還所有物之訴，被告倘係以「非無權占有」資為抗辯者，
      原告就被告無權占有之事實，並不負舉證責任。換言之，
      被告應就其取得占有係有正當權源之事實，舉證證明；倘
      被告不能證明其占有權源，則自應認原告之請求為有理由
      （最高法院92年度臺上字第312 號判決意旨參照）。次按
      使用借貸僅屬「貸與人」與「使用人」間特定債之關係，
      是除經第三人同意，該第三人本已恆難受其拘束；更何況
      ，使用借貸並無類似「買賣不破租賃（民法第425 條規定
      參照）」規定之適用，是物之原所有人，倘於出借所有物
      予他人使用以後，再將該物移轉予第三人所有，則物之原
      借用人即不能再對物之現在所有人主張使用借貸之相關權
      利。蓋建物之事實上處分權（類似所有權權能之集合）與
      建物坐落基地之使用權利，在法律上，乃屬個別獨立之權
      源，是被告縱已依法取得系爭建物之事實上處分權，然此
      並不代表被告即可合法享有占有使用「系爭建物坐落基地
      」之權利；茲因被告丑○○等11人之被繼承人陳忠乾，僅
      受讓系爭建物之事實上處分權，自無民法第425 條之適用
      餘地，況系爭建物已滅失，縱存有租賃關係業亦消滅，被
      告丑○○等11人又無法證明原告曾同意改建系爭現有房屋
      ，並同意就系爭現有房屋另外成立基地租賃關係，自難據
      為其等占有系爭現有房屋具有合法占用系爭土地之權源，
      從而，其等就其占有系爭土地之權源，既未曾舉證以明其
      實，則其抗辯有權占有云云，自難採信。
    5.末按共有土地之出租，為共有物管理行為，依民法第820
      條第1 項規定，除契約另有訂定外，應由共有人全體共同
      為之，如共有人中之一人擅將共有土地出租與他人，對其
      他共有人應不生效力；有最高法院92年台上字第1734號裁
      判意旨可參，被告丑○○另主張業經提存法定地上權租金
      並匯票將租金寄予另一名土地共有人吳美惠云云，惟為原
      告所否認。經查，系爭現有房屋並未有任何法定地上權之
      存在，業如前述，而被告丑○○縱曾將租金寄存於共有人
      之一人處，惟亦難遽認其等就系爭現有房屋與土地共有人
      全體已存有任何租賃契約或另依其他法律關係取得租賃關
      係，揆諸前揭裁判意旨，自難以曾有提存或寄匯票予其中
      一土地共有人之事實，遽謂其就土地間存有何租賃關係之
      合法占有權源。
六、綜上所述，被告寅○○因前占有之系爭建物已滅失，且未曾
    占有使用系爭現有房屋，則原告對其主張拆屋還地部分，自
    無理由，應予駁回。被告丑○○等11人占有之系爭現有房屋
    未具合法占用系爭土地之權源，從而，原告依所有物返還請
    求權之法律關係，訴請判決如主文第1 項所示，於法洵屬有
    據，應予准許。原告先位之訴既已勝訴，其備位之訴部分即
    不再審酌，併予敘明。
七、據上論結，本件原告之訴為一部有理由，一部無理由，依民
    事訴訟法第385 條第1 項前段、第79條、第85條第1 項，判
    決如主文。
中    華    民    國    97    年    6     月    25    日
                  民事第六庭  法  官  陳銘珠
以上正本證明與原本無異。
如不服本判決，應於送達後20日內，向本院提出上訴狀並表明上
訴理由，如於本判決宣示後送達前提起上訴者，應於判決送達後
10日內補提上訴理由書（須附繕本）。
中    華    民    國    97    年    6     月    25    日
                               書記官  劉音利


司法院資訊處製作；財團法人民間司法改革基金會備份。
